【裁判字號】    98,審聲,36
【裁判日期】    980202
【裁判案由】    聲明異議
【裁判全文】
臺灣高雄地方法院民事裁定              98年度審聲字第36號
異  議  人  丙○○
相  對  人  兆豐資產管理股份有限公司
法定代理人  甲○○
代  理  人  乙○○
上列當事人間清償債務事件，異議人對於中華民國97年12月22日
本院民事執行處司法事務官所為97年度司執字第6492號裁定提出
異議，本院裁定如下：
    主  文
異議駁回。
    理  由
一、按強制執行事件，由法官或司法事務官命書記官督同執達員
    辦理之。本法所規定由法官辦理之事項，除拘提、管收外，
    均得由司法事務官辦理之。強制執行法第3 條及法院組織法
    第17條之2 第1 項第2 款分別定有明文。又當事人或利害關
    係人，對於執行法院強制執行之命令，或對於執行法官、書
    記官、執達員實施強制執行之方法，強制執行時應遵守之程
    序，或其他侵害利益之情事，得於強制執行程序終結前，為
    聲請或聲明異議；前項聲請或聲明異議，由執行法院裁定之
    。亦為強制執行法第12條第1 項、第2 項所明定。則依上開
    條文規定，司法事務官於強制執行程序中就當事人或利害關
    係人依第12條所為之聲請或聲明異議，自得立於執行法院之
    地位先為准駁之裁定（處分）。次按司法事務官處理事件所
    為之處分，與法院所為者有同一之效力。當事人對於司法事
    務官處理事件所為之終局處分，得於處分送達後10日之不變
    期間內，以書狀向司法事務官提出異議。司法事務官認前項
    異議有理由時，應另為適當之處分；認異議為無理由者，應
    送請法院裁定之。法院認第一項之異議為有理由時，應為適
    當之裁定；認異議為無理由者，應以裁定駁回之。民事訴訟
    法第240 之3 條及第240 之4 條亦分別定有明文。本件異議
    人原係對於本院民事執行處司法事務官所為之執行處分聲明
    異議（即執行法院所為除去異議人在執行標的上借用關係之
    處分），經司法事務官就該聲明異議為裁定（即依強制執行
    法第12條第2 項規定所為之裁定，裁定結果為駁回其異議）
    ，異議人對該裁定不服而提出異議，司法事務官認其異議無
    理由而送請本院為裁定，經核與上開條文規定要件及意旨規
    定相符，尚無處理程序或權限上之瑕疪，先予說明。
二、經查，本件相對人以本院91年度執字第3509號債權憑證為執
    行名義，聲請就債務人葉國良所有坐落高雄市○○區○○段
    三小段631 、632 、650 地號土地及地上建物即建號969 號
    門牌號碼高雄市○○區○○街67號2 樓房屋（下稱系爭房地
    ）為強制執行。因異議人主張其與葉國良間就系爭房地成立
    之借用關係，係於相對人於83年8 月6 日為抵押權設立登記
    前之83年5 月間所訂立，並於當時即占有使用，然為相對人
    所否認。而執行法院經調查結果，認葉國良於83年8 月間向
    相對人借款當時，有出具未出租或由第三人占用之切結書，
    且於93年間台灣土地銀行就系爭房地聲請強制執行時，亦曾
    具狀陳稱已將系爭房地於93年10月10日起出租與第三人（相
    對人係受讓台灣土地銀行之債權），雖異議人表示其現實占
    有系爭房地，但無法證明係於抵押權設定前即有占有，乃依
    修正後之民法第877 條及第866 條規定，將異議人與葉國良
    間就系爭房地所成立之使用借貸關係予以除去，並於拍定後
    執行點交等情，業經本院審核本院97年度司執字第6492號執
    行卷查明屬實。
三、異議意旨略以：伊原為本件房屋坐落650 地號土地之所有人
    ，而提供該土地與伊子即債務人葉國良興建房屋，並於83年
    5 月間興建完成後即居住於系爭房地，且與同街75號房屋打
    通使用，葉國良於83年8 月間借款時所出具之切結書與伊無
    關，自無拘束伊之效力。又葉國良於另案執行時所提出將系
    爭房地出租與第三人之租賃契約，係因認伊一人居住使用範
    圍太寬廣，而將部分空間出租他人，並不影響伊有居住使用
    之事實，況伊已提出里長出具伊有確實居住之證明書，應可
    認定伊在抵押權設定前即有居住使用，原裁定之認定有違經
    驗法則及傳統倫理，且該除去之執行命令顯有不當，爰請求
    廢棄等語。
四、按依民法第866 條第2 、3 項規定，不動產所有人設定扺押
    權後，於同一不動產上，成立地上權或其他以使用收益為目
    的之使用關係，或租賃關係以外之權利者，扺押權人實行抵
    押權受有影響者，法院得除去該權利關係後拍賣之。經查，
    本件異議人係主張其係自83年5 月間即居住使用系爭房地，
    而相對人之抵押權係於83年8 月6 日始設定，其占有使用既
    在抵押權設定前，自不符合上開條文規定得為除去之要件等
    語。然查，債務人葉國良為系爭房地之所有人，其就系爭房
    地使用狀況所為之陳述，在經驗法則上自有其一定之效力及
    可信度。而葉國良於83年8 月間向相對人借款時，既明確出
    具無租賃關係或第三人占有使用之切結書，即有其一定之效
    力，並得採為認定本件借用關係是否存在或何時起存在之依
    據，該切結書既記載在83年8 月間尚無出租或借用，則系爭
    房地在設定抵押時並無借與異議人使用情事，應可認定。再
    者，葉國良於93年度執字第59351 號執行事件中，曾於94年
    1 月5 日具狀提出將系爭房地出租與第三人蕭文廣之租賃契
    約，表明自93年10月10日至98年10月10日期間出租與蕭文廣
    ，且經列入拍賣條件內，此經本院依職權調取該執行卷查明
    屬實。而此項葉國良本人之陳述，既明白陳稱系爭房地在該
    時段係出租與蕭文廣，復未表示僅係部分出租，則就形式觀
    之，即屬全部出租，自難認在葉國良主張之期間仍有由異議
    人占有使用之情事，故縱認異議人現在有占有使用，亦應係
    在抵押權設定後始為占有使用，而非在抵押權設定前。至里
    長出具之證明書，雖記載異議人有占有使用之事實，但異議
    人之戶籍謄本記載原設籍於青峰街75號，於97年1 月3 日始
    變更至系爭房屋所在之青峰街67號2 樓，且兩間房屋係屬相
    鄰，現又打通使用，則上開里長明書就形式上審酌後，自不
    足採為異議人自83年5 月起即居住使用之事實。異議人所為
    主張，均難採信。
五、又本件相對人聲請強制執行所主張之債權為新台幣（下同）
    4,748,491 元本息，而系爭房地經鑑價結果為235 萬元，第
    一次拍賣底價為300 萬元，相對人之抵押權所擔保之債權最
    高限額則為588 萬元，此亦有鑑價報告、拍賣公告及登記謄
    本在卷可憑，可見系爭房地之價金顯已不足清償抵押債權。
    又有第三人占有使用之房地，若拍賣時無法先行除去其占有
    關係，因拍定人無法及時取得房地之完整占有，而仍須對該
    第三人提起訴訟始得取回占有使用，其因而造成時間及金錢
    上之損失及風險，對投標者之購買意願顯有相當之影響，並
    因而降低承買之金額，此為眾所週知之事實，並為本院基於
    長期拍賣實務經驗所認定之經驗法則。則若不除去異議人所
    主張之使用借貸關係，顯會影響抵押權之實行及受償，故執
    行法院認有影響抵押權之實行，且有除去之必要，而予以除
    去，即與上開條文規定之要件相符，而無違誤。異議意旨指
    摘原裁定不當，求予廢棄，為無理由，應予駁回。
六、據上論結：本件異議為無理由，依強制執行法第30條之1 、
    民事訴訟法第240 條之4 第3 項後段，裁定如主文。
中    華    民    國    98    年    2     月    2     日
                            民事第二庭
                                法  官  林紀元
正本係照原本作成。
如不服本裁定應於送達後10日內向本院提出抗告狀，並繳納裁判
費新台幣1,000元。
中    華    民    國    98    年    2     月    2     日
                                書記官  蔡靜雯


司法院資訊處製作；財團法人民間司法改革基金會備份。
